【裁判字號】    91,簡,461
【裁判日期】    920425
【裁判案由】    空氣污染防制法
【裁判全文】
臺北高等行政法院判決                              九十一年度簡字第四六一號
    原      告  甲○○
    被      告  臺北縣政府
    代  表  人  蘇貞昌縣長）.
    訴訟代理人  丙○○
                乙○○
右當事人間因空氣污染防制法事件，原告不服行政院環境保護署中華民國九十年十月
三十一日環署訴字第００五九０八一號訴願決定，提起行政訴訟。本院判決如左：
    主  文
訴願決定及原處分均撤銷。
訴訟費用由被告負擔。
    事  實  及  理  由
一、事實概要：緣原告所有ＦＮ─八七二八號自用一般小客車，因遭民眾檢舉排煙有
    污染之虞，經被告所屬環境保護局以統一編號車測五０四四四九號汽機車排放空
    氣污染物儀器檢測通知單，通知原告應於民國（下同）九十年四月十七日上午九
    時至十一時三十分至指定地點接受檢測（台北縣中和市○○路○段四三號），該
    通知單於九十年四月四日送達至新莊市○○街一四二號三樓，由原告之母簽收。
    惟原告未於期限內前往檢測，被告乃依空氣污染防制法第六十一條之規定於九十
    年六月十四日函送府環二字第０六二０九四號處分書，裁處原告新台幣（下同）
    五千元罰鍰。原告不服，提起訴願，經遭駁回，遂向本院提起本件行政訴訟。
二、原告起訴意旨略稱：原告戶籍及居住所為「中和」，惟被告所送達通知處「新莊
    」並非原告居住所或戶籍地，在雙親熱心代為簽收後，因不識字故未拆閱，俟因
    原告四月下旬休假回新莊探視雙親並拆閱被告來函時，始知超過檢測期限。惟行
    政程序法第七十二條第一項前段規定：「送達，於應受送達人之住居所、事務所
    或營業所為之。」復按民事訴訟法第一百三十七條第一項規定：「送達於住居所
    、事務所或營業所不獲會晤應受送達人者，得將文書付與有辨別事理能力之同居
    人或受僱人。」是以，送達住居所應以原告之住居所為送達地，而原告之住居所
    及戶籍地皆為台北縣中和市○○路三六九巷一五六弄三二號五樓，原告之母並非
    原告之同居人或受僱人，故無權收受之，行政院環境保護署之檢測通知書非直接
    送達原告而寄送台北縣新莊市○○街一四二號三樓以為送達，顯然造成原告之權
    益損害。又行車執照所載地址台北縣新莊市○○街一四二號三樓，因原告尚未更
    正．並不因此表示為住居所，原告之住址暨戶籍地，自八十八年七月一日即遷入
    自購住宅台北縣中和市○○路三六九巷一五六弄三二號五樓，有原告戶口名簿及
    建築物所有權狀等資料可參。嗣後原告於收受台北縣政府九十年六月十四日九十
    北府環二字第一八七六八０號函，依檢測通知單所載，指定檢測日期為九十年七
    月二十二日，原告旋即於九十年六月二十七日提前受檢，無延誤之情，且檢測符
    合標準云云。
三、按「．．．交通工具排放空氣污染物之檢驗、處理辦法，由中央主管機關會同交
    通部定之。」、「違反依第三十八條所定之辨法者，處新台幣五千元以上二十萬
    元以下罰鍰，並通知限期補正或改善，屆期仍未補正或完成改善者，按次處罰。
    」空氣污染防制法第三十八條、第六十一條分別定有明文。又「交通工具排放空
    氣污染物之檢驗分類如左：一、汽車（包括機器腳踏車）．．．（四）使用中車
    輛檢驗：包括定期檢驗、不定期檢驗、抽驗及申請牌照檢驗。」、「使用中交通
    工具不定期檢驗由各級主管機關於車（機）場、站、道路、港區、水域或其他適
    當地點施行，或由主管機關通知於期限內至指定地點接受檢驗。」、「依本辦法
    所規定之檢驗及處理，不得規避、妨礙或拒絕。受檢交通工具排放空氣污染物之
    設備，不得拆除或改裝。違反前項規定者，依本法第六十一條規定處罰。」交通
    工具排放空氣污染物檢驗及處理辦法第三條第一項第一款第四目、第九條及第十
    五條亦分別定有明文。故主管機關通知交通工具使用人於期限內至指定地點接受
    檢驗者，須有規避、妨礙或拒絕之行為，始應依空氣污染防制法第六十一條規定
    處罰。而所謂「規避、妨礙或拒絕」，依其文義解釋，顯然指基於確定故意或不
    確定故意而規避、妨礙或拒絕之情形，蓋「非故意」之「規避、妨礙或拒絕」，
    在語意上顯然互相矛盾，難以成立。此即大法官會議釋字第二七五號解釋：「人
    民違反法律上之義務而應受行政罰之行為，法律無特別規定時，雖不以出於故意
    為必要，仍須以過失為其責任條件」等語所意指法律有「特別規定」之情形。次
    按「送達，於應受送達人之住居所、事務所或營業所為之」、「應受送達人有就
    業處所者，亦得向該處所為送達」、「於應送達處所不獲會晤應受送達人時，得
    將文書付與有辨別事理能力之同居人、受僱人或應送達處所之接收郵件人員」，
    復為行政程序法第七十二條第一項前段、第三項、七十三條第一項所規定。故應
    受送達人如係自然人，行政程序法第七十三條第一項規定之「應送達處所」即為
    其住居所、事務所、營業所或就業處所，依此條項為「補充送達」之要件須「於
    應送達處所不獲會晤應受送達人」，且係「將文書付與有辨別事理能力之同居人
    、受僱人或應送達處所之接收郵件人員」，始足當之。而送達處所如非屬應受送
    達人之住居所、事務所、營業所或就業處所時，即無所謂同居人、受僱人或應送
    達處所之接收郵件人員可言。
四、卷查被告所屬環境保護局依據「交通工具排放空氣污染物檢驗及處理辦法」規定
    ，對於使用中車輛實施不定期檢驗，並依據監理單位提供之汽車車籍基本資料所
    登載之車籍地址，郵寄檢驗通知單予原告，通知其所有之ＦＮ─八七二八號自用
    一般小客車，應於九十年四月十七日上午九時至十一時三十分至規定地點接受檢
    測，該函於九十年四月四日送達至新莊市○○街一四二號三樓，由原告之母顏阿
    英簽收，此固有郵局送達回執影本附卷可稽，惟查原告之戶籍，早於八十八年七
    月一日即遷入其自購之住宅台北縣中和市○○路三六九巷一五六弄三二號五樓，
    有原告戶口名簿及建築物所有權狀影本附卷可稽，足見原告之住所自八十八年七
    月一日起已遷移至中和市○○路三六九巷一五六弄三二號五樓，並無證據足認原
    告仍有與其母同居住於新莊市○○街一四二號三樓之情形，自難謂「新莊市○○
    街一四二號三樓」為原告之居所，則被告所屬環境保護局將前開檢驗通知單郵寄
    至新莊市○○街一四二號三樓，由未與原告同居之顏阿英簽收，揆諸前開說明，
    即難謂為合法送達，自無從推證顏阿英有及時將該文件轉交原告收受，從而原告
    於不知情下，未於指定期限前往受檢，即無故意規避、妨礙或拒絕接受檢驗之情
    形，核與前開法令規定之處罰要件不符，被告未加詳察，徒以原告之母已代收檢
    驗通知單，而原告未如期至指定地點受檢，即認定原告有規避或拒絕受檢之行為
    ，據以處罰，其認事用法均有違誤，訴願決定未加糾正，仍予維持，容有未洽，
    原告訴請將之一併撤銷，自無不合，應予准許。本件依卷內資料，事證已臻明確
    ，爰不經言詞辯論為判決。
據上論結，原告之訴為有理由，爰依行政訴訟法第二百三十三條第一項、第九十八條
第三項前段，判決如主文。
中    華    民    國    九十二      年      四      月      二十五      日
                                  臺北高等行政法院  第三庭
                                                    法  官  林文舟
右為正本係照原本作成。
本件以訴訟事件所涉及之法律見解具有原則性者為限，始得於本判決送達後二十日
內向本院提出上訴狀並表明上訴理由，如已於本判決宣示後送達前提起上訴者，應
於判決送達後二十日內補具上訴理由（均按他造人數附繕本），且經最高行政法院
許可後方得上訴。
中    華    民    國    九十二      年      四      月      二十八      日
                                                    書記官  李淑貞


司法院資訊處製作；財團法人民間司法改革基金會備份。
